【裁判字號】    98,再,2
【裁判日期】    990225
【裁判案由】    分割共有物
【裁判全文】
臺灣嘉義地方法院民事判決                 98年度再字第2號
再審原告    壬○○
訴訟代理人  何茂雄律師
再審被告    鄭呈瀧即楊蘇專之.
法定代理人  癸○○
再審被告    鄭塗即楊蘇專之繼.
            鄭水長即楊蘇專之.
            黃鄭編即楊蘇專之.
            鄭玉函即楊蘇專之.
            鄭向君即楊蘇專之.
            康即楊蘇專之繼.
            康西龍即楊蘇專之.
            康炳即楊蘇專之繼.
            洪康英即楊蘇專之.
            康清即楊蘇專之繼.
            甲○○
            丁○○
            戊○○
            己○○
            丙○○
            乙○○
            庚○○
            辛○○
上列當事人間請求分割共有物事件，再審原告對於民國98年6月
22日本院98年度訴字第226號確定判決提起再審之訴，本院於99
年2月9日言詞辯論終結，判決如下：
    主    文
本院九十八年度訴字第二二六號確定判決廢棄。
再審被告應協同再審原告就坐落嘉義縣六腳鄉○○○段一八五之
一二地號，地目田，面積○‧○九八二公頃，辦理面積更正登記
為○‧○九五一七一公頃。
再審被告鄭呈瀧、鄭塗、鄭水長、黃鄭編、鄭玉函、鄭向君、康
、康西龍、康炳、洪康英、康清應就被繼承人楊蘇專所有坐落
嘉義縣六腳鄉○○○段一八五之一二地號土地，地目田，面積○
‧○九五一七一公頃，應有部分三分之一，辦理繼承登記。
兩造共有坐落嘉義縣六腳鄉○○○段一八五之一二地號土地，地
目田，面積○‧○九五一七一公頃，分割為如附圖二所示：代號
１部分面積○‧○二九○八公頃分歸再審原告壬○○取得；代號
２部分面積○‧○三一七二四公頃分歸再審被告鄭呈瀧、鄭塗、
鄭水長、黃鄭編、鄭玉函、鄭向君、康、康西龍、康炳、洪康
英、康清取得，按應繼分比例保持公同共有；代號３部分面積○
‧○○三九六五公頃分歸再審被告甲○○取得；代號４部分面積
○‧○○一九八三公頃，分歸再審被告丁○○取得；代號５部分
面積○‧○○一九八三公頃分歸再審被告戊○○取得；代號６部
分面積○‧○○一九八三公頃分歸再審被告己○○取得；代號７
部分面積○‧○○七九三一公頃分歸再審被告庚○○取得；代號
８部分面積○‧○○三九六五公頃分歸再審被告丙○○取得；代
號９部分面積○‧○○一九八三公頃分歸再審被告乙○○取得；
代號１０部分面積○‧○一○五七四公頃分歸再審被告辛○○取
得。
再審及再審前第一審訴訟費用由兩造按如附表所示原應有部分比
例負擔。
    事實及理由
壹、程序方面：
一、按再審之訴，應於30日之不變期間內提起。前項期間，自判
    決確定時起算，判決於送達前確定者，自送達時起算，民事
    訴訟法第500條第1項及第2 項前段定有明文。本件再審原告
    以本院98年度訴字第226 號（下稱前第一審）民事確定判決
    ，具有民事訴訟法第496條第1項第13款之再審事由，向本院
    提起再審之訴，上開本院前第一審確定判決係於民國98 年8
    月17日確定，此有民事判決確定證明書1 份在卷可參，而再
    審原告係於98年9 月15日具狀向本院提起再審之訴，顯未逾
    30日之不變期間，自屬合法，合先敘明。
二、次按原告於判決確定前，得撤回訴之全部或一部；但被告已
    為本案之言詞辯論者，應得其同意，民事訴訟法第262條第1
    項定有明文。本件再審原告於前第一審起訴時原將鄭瑜君及
    癸○○列為共同被告，嗣於提起再審之訴後，復於98年11月
    30日以書狀撤回對鄭瑜君及癸○○之起訴，而鄭瑜君及癸○
    ○於前第一審及本件審理時均未曾到庭為言詞辯論，故再審
    原告該部分撤回起訴自應准許，併予敘明。
三、又再審被告鄭呈瀧、鄭塗、鄭水長、黃鄭編、鄭玉函、鄭向
    君、康、康西龍、康炳、洪康英、康清、甲○○、丁○○
    、戊○○、己○○、丙○○、乙○○、庚○○及辛○○等人
    經合法通知，未於最後言詞辯論期日到場，核無民事訴訟法
    第386 條所列各款情形，爰依再審原告聲請，由其一造辯論
    而為判決。
貳、實體方面：
一、再審原告主張：
（一）原確定判決有民事訴訟法第496條第1項第13款之再審事由
      ：
      查本院前第一審確定判決認定坐落嘉義縣六腳鄉○○○段
      185之12地號土地（下稱系爭土地）之原共有人楊蘇專於4
      3 年2月9日死亡，繼承人康楊奈於64年12月28日亦死亡，
      並由鄭康備、康、康西龍、康炳、洪康英、康清繼承；
      其中鄭康備於80年2 月26日死亡，由鄭塗、鄭水長、鄭日
      章、黃鄭編、鄭玉函、鄭向君繼承；而其中鄭日章嗣於95
      年6 月29日死亡，由鄭呈瀧及鄭瑜君、癸○○繼承，因而
      判決鄭瑜君及癸○○應共同辦理繼承登記，並分配獲得公
      同共有如附圖二所示代號２部分土地，此有該案判決書1
      份可參。惟再審原告事後發現鄭瑜君及癸○○針對被繼承
      人鄭日章之遺產，業於95年8月2日向臺灣臺中地方法院辦
      理拋棄繼承，並經法院准予備查在案，此有該法院函文1
      份可佐，故鄭瑜君及癸○○對於系爭土地共有人即被繼承
      人楊蘇專之遺產，依法應無繼承權利，而此未經原審斟酌
      之拋棄繼承證物，如經斟酌後，再審原告及再審被告全體
      當可受較有利益之裁判，爰以此提起再審等語。
（二）又本件系爭土地係兩造共有，每人應有部分如附表所示。
      兩造共有之系爭土地並無約定不分割情事，依物之使用目
      的亦無不能分割情形，且符合農業發展條例第16條第1 項
      規定，茲因兩造不能達成協議分割，爰依法請求分割，增
      進土地有效使用，並請依據嘉義縣朴子地政事務所98 年3
      月19日土地複丈成果圖備註欄所示：系爭土地依地籍圖求
      算面積為0.095171公頃，與登記面積0.0982公頃少0.0030
      29公頃，已超出規定容許誤差範圍，請一併判決面積更正
      之註記事項。又系爭土地因共有人楊蘇專已死亡，未辦理
      繼承登記，再審被告鄭呈瀧應先繼承被繼承人鄭日章應有
      部分（鄭瑜君及癸○○業已拋棄繼承），繼與再審被告鄭
      塗、鄭水長、黃鄭編、鄭玉函、鄭向君等5 人，共同繼承
      被繼承人鄭康備之應有部分，而後與再審被告康、康西
      龍、康炳、洪康英、康清等5 人，繼承被繼承人康楊奈就
      其被繼承人楊蘇專所有應有部分，並辦理繼承登記後為原
      物分割等語。並聲明：如主文所示。
二、再審被告均未於言詞辯論期日到場，亦未提出準備書狀作何
    聲明或陳述。
三、本件有無再審原告主張之再審理由：
    按民事訴訟法第496條第1項第13款所謂發見未經斟酌之證物
    者，係指該項證物在前訴訟程序中即已存在，而當事人不知
    其存在或不能予以使用，現始發現或得使用者而言，並以如
    經斟酌可受較有利益之裁判者為限，最高行政法院62年判字
    第579 號判決可資參照。準此，所謂「當事人發現未經斟酌
    之證物或得使用該證物」者，係指前訴訟程序事實審之言詞
    辯論終結前已存在之證物，因當事人不知有此，致未經斟酌
    ，現始知之，或雖知有此不能使用，現始得使用者而言。查
    本件再審原告於前第一審審理中，並不知鄭瑜君及癸○○已
    對被繼承人鄭日章之遺產辦理拋棄繼承，業已喪失繼承系爭
    土地應有部分之權利，誤而訴請前第一審判決鄭瑜君、癸○
    ○應與再審被告鄭呈瀧等11人共同辦理繼承登記後，再就系
    爭土地進行分割；惟於前第一審判決確定後，再審原告持前
    開確定判決前往地政機關登記時，始發現鄭瑜君及癸○○業
    已向法院辦理拋棄繼承，並提出臺灣臺中地方法院95年10月
    5 日中院慶家允95繼1704字第100163號函文為憑，故再審原
    告上開主張，應堪信為真實；另從再審原告所提出上開函文
    形式上觀察，倘鄭瑜君及癸○○有拋棄繼承之事實，將使系
    爭土地共有人即被繼承人楊蘇專之各繼承人應有部分比例擴
    大，亦可簡化辦理繼承登記及分割登記之程序，足認可使再
    審原告獲得較有利益之裁判，應認前第一審確定判決確有民
    事訴訟法496條第1項第13款規定之再審事由。
四、基上，本件再審之訴合法且有民事訴訟法第496條第1項第13
    款之再審理由，茲就此為前訴訟程序之再開及續行。經查：
（一）按各共有人得隨時請求分割共有物。但因物之使用目的不
      能分割或契約訂有不分割之期限者，不在此限；又共有物
      分割之方法，不能協議決定者，法院得因任何共有人之聲
      請，命為分配，民法第823條第1項、第824條第2項分別定
      有明文。經查系爭土地為兩造共有，應有部分如附表所示
      之事實，業據再審原告於前第一審時提出戶籍謄本、繼承
      系統表及土地登記謄本各1 份為證，信屬真實。又再審原
      告主張系爭土地無因物之使用目的不能分割或契約訂有不
      分割之期限，兩造復無法達成分割協議，參以再審被告經
      合法通知，均無正當理由未到庭，亦未提出書狀為任何聲
      明或陳述，從而，再審原告此部分之主張，亦堪信為真實
      。
（二）按土地登記，除本規則另有規定外，應由權利人及義務人
      會同申請之，土地登記規則第26條定有明文。系爭土地原
      登記面積為0.0982公頃，惟依地籍圖求算面積為0.095171
      公頃，與登記面積0.0982公頃短少0.003029公頃，已超出
      規定容許誤差範圍，應辦理面積更正登記等情，有附圖一
      所示嘉義縣朴子地政事務所土地複丈成果圖可稽，而系爭
      土地登記面積既有錯誤，則再審原告主張應由兩造會同辦
      理面積更正登記乙節，即屬有理由，爰判決如主文第二項
      所示。
（三）按共有不動產之共有人中有人死亡者，他共有人請求分割
      共有物時，為求訴訟經濟起見，可許原告就請求繼承登記
      及分割共有物之訴合併提起，即以一訴請求該死亡之共有
      人之繼承人辦理繼承登記，並請求該繼承人於辦理繼承登
      記後，與原告及其餘共有人分割共有之不動產（最高法院
      91年度台上字第832 號判決意旨參照）。查系爭土地之原
      共有人楊蘇專於43年2月9日死亡，其繼承人康楊奈於64年
      12月28日亦死亡，並由鄭康備、康、康西龍、康炳、洪
      康英、康清繼承；其中鄭康備於80年2 月26日死亡，由鄭
      塗、鄭水長、鄭日章、黃鄭編、鄭玉函、鄭向君繼承；而
      其中鄭日章嗣於95年6 月29日死亡，由鄭呈瀧單獨繼承（
      鄭瑜君及癸○○業已拋棄繼承），而上開繼承人迄今均尚
      未就系爭土地應有部分辦理繼承登記等情，業據再審原告
      於前第一審時提出土地登記謄本、戶籍謄本、戶口名簿及
      繼承系統表等為證，堪信為真。依上開說明，上開再審被
      告均為楊蘇專之繼承人，再審原告請求渠等就被繼承人楊
      蘇專所有系爭土地應有部分辦理繼承登記，為有理由，應
      予准許，爰判決如主文第三項所示。
（四）本院就系爭土地分割方法，斟酌如下：
  １、系爭土地略呈不規則梯形，南面有道路，東、西、北三面
      均與鄰地相連，系爭土地北面有鴿舍坐落如附圖一所示位
      置等情，有前第一審勘驗筆錄、嘉義縣朴子地政事務所土
      地複丈成果圖、地籍圖謄本各1 份及再審原告所提現場照
      片等在卷可參。
  ２、再審原告主張如附圖二所示之分割方案，再審被告甲○○
      、丁○○、戊○○、己○○、丙○○、乙○○、庚○○於
      前第一審時均表示無意見；再審被告辛○○於前第一審時
      雖對此方案表示反對，惟於前第一審判決採用如附圖二所
      示之分割方案後，其並未提起上訴，亦未於本院審理時到
      庭陳述意見；其餘再審被告則均未於言詞辯論期日到場，
      亦未提出準備書狀作任何聲明或陳述。觀之系爭土地僅南
      側面臨道路，已如上述，故系爭土地分割後各共有人之通
      行問題，厥為本件分割方案首應考量之要點；再者，系爭
      土地北側鴿舍係由第三人建築迄今已約30餘年，現堆置雜
      物等情，亦有前第一審勘驗筆錄、嘉義縣朴子地政事務所
      土地複丈成果圖及再審原告所提現場照片等在卷可資參佐
      ，而再審原告所提出如附圖二所示分割方案雖未考量鴿舍
      坐落，然因該鴿舍使用價值不高，且非屬系爭土地共有人
      所有，已難認有保留利用之必要；又如附圖二所示分割方
      案以各共有人均可對外通行，且再審被告甲○○等黃姓家
      族共7 人於前第一審時亦表明不反對該分割方案，應屬對
      多數共有人有利之方案，足認如附圖二所示分割方案尚屬
      允當；復經本院審酌系爭土地之條件、臨路狀況、使用現
      狀、整體利用之效益、各共有人之利益及兩造之意願等情
      ，認以如附圖二所示分割方案分割系爭土地，應屬可採，
      爰分割如主文第四項所示。
五、綜上所述，系爭土地依其使用目的並非不能分割，共有人間
    亦無不能分割之約定，然迄今未能協議分割，又本院審酌系
    爭土地之使用現況、對外通行問題、位置、兩造分割之利益
    及土地整體經濟效用及利用價值等一切情狀，認再審原告主
    張如附圖二所示之分割方案符合土地分割之經濟效用及共有
    人全體之利益，堪認係適當、公允之分割方法；再者，再審
    被告鄭呈瀧、鄭塗、鄭水長、黃鄭編、鄭玉函、鄭向君、康
    、康西龍、康炳、洪康英、康清等11人，迄未就系爭土地
    共有人即被繼承人楊蘇專之應有部分辦理繼承登記，再審原
    告本於共有人之資格，請求渠等應先辦理繼承登記後，再就
    系爭土地予以分割，洵屬正當，應予准許。原確定判決不察
    ，就已辦理拋棄繼承之鄭瑜君及癸○○，一併認定係系爭土
    地共有人即被繼承人楊蘇專之繼承人，而判命鄭瑜君及癸○
    ○亦應共同辦理繼承登記並分配系爭土地，自屬不當，再審
    原告指摘原確定判決不當，求予廢棄改判，為有理由，爰由
    本院將原確定判決予以廢棄改判如主文所示。
六、因分割共有物而涉訟，由敗訴當事人負擔訴訟費用顯失公平
    者，法院得酌量情形，命勝訴之當事人負擔其一部，民事訴
    訟法第80條之1 定有明文。本件兩造係因分割系爭土地無法
    達成協議而涉訟，但各自所為之行為均為維護自身權益，揆
    諸上揭說明，按兩造於系爭土地之原應有部分比例負擔訴訟
    費用，尚屬妥適，爰定訴訟費用分擔如主文第五項所示。
七、據上論結，本件再審之訴為有理由，依民事訴訟法第505條
    、第385條第1項前段、第80條之1、第85條第1項但書、第2
    項，判決如主文。
中    華    民    國    99    年    2     月    25    日
                  民一庭法  官  周俞宏
以上正本係照原本作成
如對本判決上訴須於判決送達後20日內向本院提出上訴狀
中    華    民    國    99    年    2     月    25    日
                            書記官  劉怡欣
附表：
┌─────┬────────────────┬───────┬─────┐
│登記所有人│  現所有人（繼承人）            │ 應 有 部 分  │備     註 │
│          │                                │及訴訟費用負擔│          │
├─────┼────────────────┼───────┼─────┤
│01壬○○  │壬○○                          │36分之11      │          │
├─────┼────────────────┼───────┼─────┤
│02楊蘇專  │鄭呈瀧、鄭塗、鄭水長、黃鄭編、鄭│3分之1        │訴訟費用連│
│（已死亡）│玉函、鄭向君、康、康西龍、康炳│              │帶負擔    │
│          │、洪康英、康清                  │              │          │
├─────┼────────────────┼───────┼─────┤
│03甲○○  │甲○○                          │72分之3       │          │
├─────┼────────────────┼───────┼─────┤
│04丁○○  │丁○○                          │48分之1       │          │
├─────┼────────────────┼───────┼─────┤
│05戊○○  │戊○○                          │48分之1       │          │
├─────┼────────────────┼───────┼─────┤
│06己○○  │己○○                          │48分之1       │          │
├─────┼────────────────┼───────┼─────┤
│07庚○○  │庚○○                          │12分之1       │          │
├─────┼────────────────┼───────┼─────┤
│08丙○○  │丙○○                          │72分之3       │          │
├─────┼────────────────┼───────┼─────┤
│09黃啟勳  │乙○○                          │48分之1       │          │
├─────┼────────────────┼───────┼─────┤
│10辛○○  │辛○○                          │9分之1        │          │
└─────┴────────────────┴───────┴─────┘

司法院資訊處製作；財團法人民間司法改革基金會備份。
